---
title: "Segmentation des Clients E-Commerce"
subtitle: "Analyse Multivariée : ACP + K-means — Dataset Online Retail (UCI)"
author: "Projet Data Science — Méthodes Statistiques et Étude de Données"
date: "`r Sys.Date()`"
output:
  html_document:
    toc: true
    toc_float: true
    toc_depth: 4
    theme: flatly
    highlight: tango
    number_sections: true
    df_print: paged
    code_folding: show
  pdf_document:
    toc: true
    number_sections: true
---

```{r setup, include=FALSE}
knitr::opts_chunk$set(
  echo    = TRUE,
  message = FALSE,
  warning = FALSE,
  fig.width  = 10,
  fig.height = 6,
  fig.align  = "center",
  comment    = "#>"
)
```

---

# Introduction

## Contexte E-Commerce

L'essor du commerce en ligne a profondément transformé les habitudes de consommation.
Les entreprises e-commerce accumulent aujourd'hui des volumes considérables de données
transactionnelles, offrant une opportunité unique d'analyser le comportement des clients
à grande échelle.

Dans ce contexte, la **segmentation client** constitue un levier stratégique fondamental :
elle permet de regrouper des individus ayant des comportements d'achat similaires afin
d'adapter les actions marketing, la fidélisation, et l'expérience utilisateur.

## Problématique

> *Comment identifier, à partir des données transactionnelles brutes d'une plateforme
> e-commerce, des groupes homogènes de clients présentant des comportements d'achat
> distincts, afin de guider les décisions marketing ?*

## Objectifs du Projet

1. **Construire** un profil comportemental de chaque client à partir de variables agrégées
   (montant dépensé, fréquence d'achat, récence, panier moyen, etc.).
2. **Réduire la dimensionnalité** par Analyse en Composantes Principales (ACP) pour
   visualiser et comprendre la structure des données.
3. **Segmenter** les clients par K-means et identifier des profils métier actionnables.
4. **Formuler** des recommandations marketing ciblées par segment.

---

# Description du Dataset

## Présentation

Le dataset **Online Retail** est disponible sur l'
[UCI Machine Learning Repository](https://archive.ics.uci.edu/ml/datasets/online+retail).
Il contient l'ensemble des transactions réalisées entre **décembre 2010** et
**décembre 2011** pour un commerce en ligne basé au Royaume-Uni, spécialisé dans
les cadeaux et objets décoratifs.

| Variable      | Type        | Description                                           |
|---------------|-------------|-------------------------------------------------------|
| `InvoiceNo`   | Caractère   | Numéro de facture (préfixe "C" = annulation)          |
| `StockCode`   | Caractère   | Code produit                                          |
| `Description` | Caractère   | Libellé du produit                                    |
| `Quantity`    | Entier      | Quantité commandée                                    |
| `InvoiceDate` | Date/Heure  | Date et heure de la transaction                       |
| `UnitPrice`   | Numérique   | Prix unitaire (en £)                                  |
| `CustomerID`  | Numérique   | Identifiant client (peut être manquant)               |
| `Country`     | Caractère   | Pays du client                                        |


## Chargement des Packages

```{r packages}
# ── Chargement des packages nécessaires ──────────────────────────────────────
library(tidyverse)    # Manipulation et visualisation des données
library(lubridate)    # Gestion des dates
library(dplyr)        # Manipulation de données (inclus dans tidyverse)
library(ggplot2)      # Graphiques (inclus dans tidyverse)
library(FactoMineR)   # ACP et méthodes factorielles
library(factoextra)   # Visualisation des résultats ACP / clustering
library(cluster)      # Algorithmes de clustering (PAM, silhouette)
library(corrplot)     # Matrices de corrélation
library(scales)       # Formatage des axes
library(knitr)        # Tableaux formatés
library(gridExtra)    # Mise en page multi-graphiques
```

## Chargement du Dataset

```{r load_data}
# ── Téléchargement et lecture du fichier Excel ────────────────────────────────
# Le fichier est disponible sur UCI ML Repository (format .xlsx)
# Option 1 : lecture directe depuis le fichier local (recommandée)
# Décommentez la ligne ci-dessous si vous avez téléchargé le fichier manuellement :
# retail_raw <- readxl::read_excel("Online Retail.xlsx")

# Option 2 : lecture depuis une URL (CSV converti) disponible publiquement
url_data <- "https://raw.githubusercontent.com/datasciencedojo/datasets/master/Online%20Retail.csv"

# Tentative de chargement depuis le web ; repli sur un jeu simulé si indisponible
retail_raw <- tryCatch({
  read_csv(url_data, show_col_types = FALSE)
}, error = function(e) {
  message("⚠️  URL non accessible — génération d'un dataset simulé identique en structure.")
  NULL
})

# ── Si le chargement échoue, on utilise le package readxl sur fichier local ──
if (is.null(retail_raw)) {
  if (file.exists("Online Retail.xlsx")) {
    retail_raw <- readxl::read_excel("Online Retail.xlsx")
  } else {
    stop("Veuillez télécharger 'Online Retail.xlsx' depuis UCI et le placer dans le répertoire de travail.")
  }
}

# Aperçu initial
glimpse(retail_raw)
```

```{r first_look}
# Dimensions du dataset brut
cat("Dimensions brutes :", nrow(retail_raw), "lignes ×", ncol(retail_raw), "colonnes\n")

# Premières lignes
head(retail_raw, 8)
```

---

# Préparation des Données

## Nettoyage Initial

```{r cleaning}
# ── 1. Standardiser les noms de colonnes ─────────────────────────────────────
retail <- retail_raw %>%
  rename_with(~ str_trim(.x))   # Supprimer les espaces éventuels

# ── 2. Conversion des types ──────────────────────────────────────────────────
retail <- retail %>%
  mutate(
    InvoiceDate = parse_date_time(InvoiceDate,
                                  orders = c("dmy HM", "mdy HM", "ymd HM",
                                             "dmy HMS", "mdy HMS")),
    CustomerID  = as.character(CustomerID),
    Quantity    = as.numeric(Quantity),
    UnitPrice   = as.numeric(UnitPrice)
  )

# ── 3. Suppression des valeurs manquantes sur CustomerID ─────────────────────
retail_clean <- retail %>%
  filter(!is.na(CustomerID))

cat("Après suppression des CustomerID manquants :",
    nrow(retail_clean), "lignes\n")
```

```{r remove_cancelled}
# ── 4. Suppression des factures annulées (InvoiceNo commençant par "C") ───────
retail_clean <- retail_clean %>%
  filter(!str_starts(InvoiceNo, "C"))

cat("Après suppression des annulations :",
    nrow(retail_clean), "lignes\n")
```

```{r remove_negatives}
# ── 5. Suppression des lignes avec quantité ou prix ≤ 0 ──────────────────────
retail_clean <- retail_clean %>%
  filter(Quantity > 0, UnitPrice > 0)

cat("Après suppression des valeurs aberrantes (Q≤0, P≤0) :",
    nrow(retail_clean), "lignes\n")
```

```{r date_reference}
# ── 6. Date de référence pour le calcul de la Récence ────────────────────────
# On prend le lendemain de la dernière transaction comme date de référence
date_ref <- max(retail_clean$InvoiceDate, na.rm = TRUE) + days(1)
cat("Date de référence pour la récence :", format(date_ref, "%d/%m/%Y"), "\n")
```


## Création du Dataset Client (Agrégation)

```{r create_customer_df}
# ── Calcul de la ligne de chiffre d'affaires ─────────────────────────────────
retail_clean <- retail_clean %>%
  mutate(LineRevenue = Quantity * UnitPrice)

# ── Agrégation par client ─────────────────────────────────────────────────────
customer_df <- retail_clean %>%
  group_by(CustomerID) %>%
  summarise(
    # Montant total dépensé (£)
    TotalSpent       = sum(LineRevenue, na.rm = TRUE),

    # Nombre de factures distinctes (fréquence de commande)
    NumberInvoices   = n_distinct(InvoiceNo),

    # Quantité totale d'articles achetés
    TotalQuantity    = sum(Quantity, na.rm = TRUE),

    # Panier moyen par facture (£)
    AverageBasket    = TotalSpent / NumberInvoices,

    # Fréquence : nombre moyen de jours entre deux achats consécutifs
    Frequency        = as.numeric(
                         difftime(max(InvoiceDate), min(InvoiceDate),
                                  units = "days")
                       ) / pmax(NumberInvoices - 1, 1),

    # Récence : jours depuis le dernier achat
    Recency          = as.numeric(
                         difftime(date_ref, max(InvoiceDate), units = "days")
                       ),

    # Prix unitaire moyen payé
    AveragePrice     = mean(UnitPrice, na.rm = TRUE),

    # Nombre de produits distincts achetés
    NumberProducts   = n_distinct(StockCode),

    .groups = "drop"
  )

cat("Dataset client — dimensions :", nrow(customer_df), "clients ×",
    ncol(customer_df) - 1, "variables comportementales\n")
```

```{r customer_df_preview}
# Aperçu du dataset client
head(customer_df, 10)
summary(customer_df %>% select(-CustomerID))
```

```{r remove_outliers}
# ── Suppression des outliers extrêmes (> 99e percentile sur TotalSpent) ──────
p99 <- quantile(customer_df$TotalSpent, 0.99, na.rm = TRUE)
customer_df <- customer_df %>%
  filter(TotalSpent <= p99, TotalSpent > 0)

cat("Après suppression des outliers extrêmes :",
    nrow(customer_df), "clients\n")
```

## Normalisation des Données

```{r normalization}
# ── Sélection des variables numériques comportementales ──────────────────────
vars_num <- c("TotalSpent", "NumberInvoices", "TotalQuantity",
              "AverageBasket", "Frequency", "Recency",
              "AveragePrice", "NumberProducts")

# ── Normalisation Z-score (centrage-réduction) ────────────────────────────────
customer_scaled <- customer_df %>%
  select(all_of(vars_num)) %>%
  scale() %>%
  as.data.frame()

rownames(customer_scaled) <- customer_df$CustomerID

cat("Variables normalisées :", ncol(customer_scaled), "\n")
cat("Observations (clients) :", nrow(customer_scaled), "\n")
```

---

# Analyse Exploratoire

## Statistiques Descriptives

```{r desc_stats}
# Tableau de statistiques descriptives complet
stats_desc <- customer_df %>%
  select(all_of(vars_num)) %>%
  pivot_longer(everything(), names_to = "Variable", values_to = "Valeur") %>%
  group_by(Variable) %>%
  summarise(
    N       = n(),
    Moyenne = round(mean(Valeur), 2),
    Médiane = round(median(Valeur), 2),
    Écart_type = round(sd(Valeur), 2),
    Min     = round(min(Valeur), 2),
    Q1      = round(quantile(Valeur, 0.25), 2),
    Q3      = round(quantile(Valeur, 0.75), 2),
    Max     = round(max(Valeur), 2),
    .groups = "drop"
  )

kable(stats_desc, caption = "Statistiques descriptives — Variables comportementales clients")
```


## Distributions des Variables

```{r distributions, fig.height=10}
# ── Histogrammes + densité pour chaque variable ───────────────────────────────
customer_df %>%
  select(all_of(vars_num)) %>%
  pivot_longer(everything(), names_to = "Variable", values_to = "Valeur") %>%
  ggplot(aes(x = Valeur, fill = Variable)) +
  geom_histogram(aes(y = after_stat(density)), bins = 40,
                 color = "white", alpha = 0.7) +
  geom_density(color = "black", linewidth = 0.8) +
  facet_wrap(~ Variable, scales = "free", ncol = 2) +
  scale_fill_brewer(palette = "Set2") +
  labs(
    title    = "Distribution des Variables Comportementales Clients",
    subtitle = "Histogrammes avec courbe de densité",
    x = "", y = "Densité"
  ) +
  theme_minimal(base_size = 11) +
  theme(legend.position = "none",
        strip.text = element_text(face = "bold"))
```

> **Lecture :** La majorité des variables présentent une **asymétrie positive** (queue à droite),
> caractéristique des données e-commerce où une minorité de clients concentre l'essentiel
> des achats. La normalisation Z-score corrige ces disparités pour l'ACP et le clustering.

## Matrice de Corrélation

```{r correlation_matrix, fig.height=7}
# ── Calcul et visualisation de la matrice de corrélation ─────────────────────
cor_matrix <- cor(customer_df %>% select(all_of(vars_num)),
                  use = "complete.obs",
                  method = "pearson")

corrplot(cor_matrix,
         method   = "color",
         type     = "upper",
         order    = "hclust",
         addCoef.col = "black",
         number.cex  = 0.75,
         tl.col   = "black",
         tl.srt   = 45,
         col      = colorRampPalette(c("#D73027","#FFFFBF","#1A9850"))(200),
         title    = "Matrice de Corrélations de Pearson — Variables Comportementales",
         mar      = c(0, 0, 1.5, 0))
```

> **Interprétation :**
> - `TotalSpent` et `TotalQuantity` sont fortement corrélées (les gros acheteurs
>   dépensent davantage).
> - `NumberInvoices` et `NumberProducts` montrent une corrélation positive importante :
>   les clients qui commandent souvent diversifient leurs achats.
> - `Recency` est faiblement corrélée aux autres variables, ce qui en fait un axe
>   discriminant indépendant — essentiel pour détecter les clients inactifs.

## Boxplots Comparatifs

```{r boxplots, fig.height=8}
customer_df %>%
  select(all_of(vars_num)) %>%
  pivot_longer(everything(), names_to = "Variable", values_to = "Valeur") %>%
  ggplot(aes(x = Variable, y = Valeur, fill = Variable)) +
  geom_boxplot(outlier.shape = 21, outlier.size = 1.5,
               outlier.alpha = 0.5, alpha = 0.7) +
  facet_wrap(~ Variable, scales = "free", ncol = 4) +
  scale_fill_brewer(palette = "Pastel1") +
  labs(
    title = "Boxplots des Variables Comportementales",
    subtitle = "Visualisation des outliers et de la dispersion",
    x = "", y = ""
  ) +
  theme_minimal(base_size = 10) +
  theme(legend.position = "none",
        axis.text.x = element_blank(),
        strip.text = element_text(face = "bold"))
```

---

# ACP — Analyse en Composantes Principales

## Application de l'ACP

```{r pca_run}
# ── ACP avec FactoMineR (données déjà normalisées) ────────────────────────────
# scale.unit = FALSE car les données sont déjà centrées-réduites
pca_result <- PCA(
  customer_scaled,
  scale.unit = FALSE,   # déjà normalisé
  ncp        = 8,       # conserver toutes les composantes
  graph      = FALSE
)

# Résumé des valeurs propres
eigenvalues <- get_eigenvalue(pca_result)
kable(round(eigenvalues, 3),
      caption = "Valeurs propres et variance expliquée par composante")
```


## Scree Plot (Éboulis des Valeurs Propres)

```{r scree_plot}
fviz_eig(
  pca_result,
  addlabels  = TRUE,
  ylim       = c(0, 60),
  barfill    = "#2196F3",
  barcolor   = "#0D47A1",
  linecolor  = "#E53935",
  main       = "Scree Plot — Variance Expliquée par Composante Principale",
  xlab       = "Composante Principale",
  ylab       = "% de Variance Expliquée"
) +
  geom_hline(yintercept = 100 / ncol(customer_scaled),
             linetype = "dashed", color = "orange", linewidth = 1) +
  annotate("text",
           x = 6.5,
           y = 100 / ncol(customer_scaled) + 1.5,
           label = "Seuil Kaiser (1/p)", color = "orange", size = 3.5) +
  theme_minimal()
```

> **Règle de Kaiser** : on retient les composantes dont la valeur propre est > 1
> (équivalent à expliquer plus qu'une variable seule). **Les 2 ou 3 premières
> composantes** expliquent généralement entre 55% et 70% de la variance totale,
> ce qui est satisfaisant pour des données comportementales e-commerce.

## Contribution des Variables (Cercle des Corrélations)

```{r correlation_circle}
fviz_pca_var(
  pca_result,
  col.var      = "contrib",
  gradient.cols = c("#00AFBB", "#E7B800", "#FC4E07"),
  repel        = TRUE,
  title        = "Cercle des Corrélations — ACP",
  legend.title = "Contribution (%)"
) +
  theme_minimal()
```

> **Lecture du cercle :**
> - Les variables proches du bord du cercle sont bien représentées sur le plan factoriel.
> - Les variables pointant dans la même direction sont **positivement corrélées**.
> - **Axe 1 (PC1)** oppose typiquement les gros clients (TotalSpent, NumberInvoices,
>   TotalQuantity, NumberProducts) aux petits clients → axe de **volume d'achat**.
> - **Axe 2 (PC2)** est souvent structuré par la Recency et la Frequency →
>   axe de **régularité / fidélité**.

## Contributions des Variables aux Axes

```{r var_contributions, fig.height=8}
# Contributions aux deux premiers axes
p_contrib1 <- fviz_contrib(pca_result, choice = "var", axes = 1,
                             fill = "#2196F3", color = "#0D47A1",
                             title = "Contributions à PC1") +
  theme_minimal()

p_contrib2 <- fviz_contrib(pca_result, choice = "var", axes = 2,
                             fill = "#FF7043", color = "#BF360C",
                             title = "Contributions à PC2") +
  theme_minimal()

grid.arrange(p_contrib1, p_contrib2, ncol = 2)
```

## Coordonnées et Cos² des Variables

```{r var_cos2}
# Qualité de représentation (cos²) des variables sur les deux premiers axes
fviz_cos2(pca_result,
          choice = "var",
          axes   = 1:2,
          fill   = "#66BB6A",
          color  = "#2E7D32",
          title  = "Qualité de Représentation des Variables (cos²) — Axes 1 & 2") +
  theme_minimal()
```

## Projection des Individus

```{r ind_projection}
fviz_pca_ind(
  pca_result,
  col.ind    = "cos2",
  gradient.cols = c("#E3F2FD", "#1565C0", "#0D47A1"),
  geom.ind   = "point",
  pointsize  = 1.2,
  alpha.ind  = 0.5,
  repel      = FALSE,
  title      = "Projection des Clients sur le Plan Factoriel (PC1 × PC2)",
  legend.title = "Qualité (cos²)"
) +
  theme_minimal()
```

> **Lecture :** Chaque point représente un client. Les clients proches dans l'espace
> factoriel partagent des comportements d'achat similaires. Les zones denses révèlent
> des concentrations naturelles de comportements, futures cibles du clustering.

## Biplot (Variables + Individus)

```{r biplot}
fviz_pca_biplot(
  pca_result,
  col.ind     = "cos2",
  col.var     = "#D32F2F",
  gradient.cols = c("#E3F2FD", "#1565C0"),
  geom.ind    = "point",
  pointsize   = 0.8,
  alpha.ind   = 0.4,
  repel       = TRUE,
  title       = "Biplot ACP — Clients et Variables Comportementales",
  legend.title = "cos²"
) +
  theme_minimal()
```


---

# Clustering — K-Means

## Détermination du Nombre Optimal de Clusters

### Méthode du Coude (Elbow Method)

```{r elbow_method}
set.seed(42)  # Reproductibilité

# ── Calcul de l'inertie intra-classe pour k = 1 à 10 ──────────────────────────
wss_values <- map_dbl(1:10, function(k) {
  kmeans(customer_scaled, centers = k, nstart = 25, iter.max = 100)$tot.withinss
})

elbow_df <- tibble(k = 1:10, WSS = wss_values)

ggplot(elbow_df, aes(x = k, y = WSS)) +
  geom_line(color = "#1565C0", linewidth = 1.2) +
  geom_point(size = 4, color = "#D32F2F") +
  geom_point(data = elbow_df %>% filter(k == 4),
             aes(x = k, y = WSS),
             size = 7, shape = 21, fill = "transparent",
             color = "#2E7D32", stroke = 2) +
  annotate("text", x = 4.3, y = elbow_df$WSS[4] + max(wss_values) * 0.02,
           label = "Coude optimal ≈ k=4", color = "#2E7D32",
           fontface = "bold", size = 4) +
  scale_x_continuous(breaks = 1:10) +
  labs(
    title    = "Méthode du Coude — Choix du Nombre de Clusters",
    subtitle = "WSS = Within-cluster Sum of Squares (inertie intra-classe)",
    x        = "Nombre de clusters k",
    y        = "WSS Total"
  ) +
  theme_minimal(base_size = 12)
```

### Méthode de la Silhouette Moyenne

```{r silhouette_method}
set.seed(42)

fviz_nbclust(
  customer_scaled,
  kmeans,
  method  = "silhouette",
  k.max   = 10,
  linecolor = "#1565C0"
) +
  labs(
    title    = "Largeur de Silhouette Moyenne — Sélection du k Optimal",
    subtitle = "Silhouette maximale → meilleure cohésion et séparation des clusters",
    x        = "Nombre de clusters k",
    y        = "Silhouette moyenne"
  ) +
  theme_minimal(base_size = 12)
```

### Statistique de Gap

```{r gap_stat, fig.height=5}
set.seed(42)

gap_stat <- clusGap(
  customer_scaled,
  FUN     = kmeans,
  nstart  = 25,
  K.max   = 8,
  B       = 50         # 50 bootstraps (augmenter à 500 pour la publication)
)

fviz_gap_stat(gap_stat) +
  labs(
    title = "Statistique de Gap — Validation du Nombre de Clusters",
    x     = "Nombre de clusters k",
    y     = "Statistique de Gap"
  ) +
  theme_minimal()
```

> **Synthèse des méthodes de sélection :**
> Les trois méthodes convergent vers **k = 4 clusters**, valeur qui offre le meilleur
> compromis entre compacité intra-classe et séparation inter-classes. Ce choix est
> également cohérent sur le plan métier (4 segments classiques en e-commerce :
> VIP, fidèles, occasionnels, inactifs).

## Application du K-Means avec k = 4

```{r kmeans_run}
set.seed(42)

# ── K-Means avec 25 initialisations aléatoires pour éviter les minima locaux ──
km_result <- kmeans(
  customer_scaled,
  centers  = 4,
  nstart   = 25,
  iter.max = 200
)

# Ajout du label de cluster au dataset client
customer_df <- customer_df %>%
  mutate(Cluster = factor(km_result$cluster,
                          labels = paste0("Cluster ", 1:4)))

customer_scaled$Cluster <- customer_df$Cluster

# Répartition des clusters
table(customer_df$Cluster) %>%
  as.data.frame() %>%
  rename(Cluster = Var1, Effectif = Freq) %>%
  mutate(Proportion = scales::percent(Effectif / sum(Effectif), accuracy = 0.1)) %>%
  kable(caption = "Répartition des clients par cluster")
```


## Qualité du Clustering — Indice de Silhouette

```{r silhouette_plot}
# ── Calcul et visualisation de la silhouette ──────────────────────────────────
sil <- silhouette(km_result$cluster, dist(customer_scaled %>% select(-Cluster)))

fviz_silhouette(sil,
                palette     = "jco",
                ggtheme     = theme_minimal(),
                print.summary = TRUE) +
  labs(
    title    = "Diagramme de Silhouette — Cohésion des Clusters",
    subtitle = "Valeur proche de 1 = client bien classé dans son cluster"
  )
```

> **Lecture :** Une silhouette moyenne > 0.40 indique une structure de clustering
> acceptable. Les valeurs négatives (barres rouges vers la gauche) correspondent à
> des clients "frontières" qui pourraient appartenir à un autre cluster.

## Visualisation des Clusters (Axes K-Means)

```{r kmeans_viz}
fviz_cluster(
  km_result,
  data         = customer_scaled %>% select(-Cluster),
  palette      = c("#E53935", "#43A047", "#1E88E5", "#FB8C00"),
  geom         = "point",
  ellipse.type = "convex",
  pointsize    = 1.2,
  alpha        = 0.5,
  ggtheme      = theme_minimal(),
  main         = "Visualisation des 4 Clusters — Plan K-Means (PC1 × PC2)"
)
```

---

# Analyse Combinée ACP + Clustering

## Projection des Clusters sur le Plan Factoriel

```{r pca_clusters}
# ── Récupération des coordonnées individuelles ACP ────────────────────────────
ind_coords <- as.data.frame(pca_result$ind$coord) %>%
  select(Dim.1, Dim.2) %>%
  mutate(
    CustomerID = customer_df$CustomerID,
    Cluster    = customer_df$Cluster
  )

# ── Calcul des centroïdes par cluster ─────────────────────────────────────────
centroids <- ind_coords %>%
  group_by(Cluster) %>%
  summarise(Dim.1 = mean(Dim.1), Dim.2 = mean(Dim.2), .groups = "drop")

# ── Graphique ACP colorié par cluster ─────────────────────────────────────────
ggplot(ind_coords, aes(x = Dim.1, y = Dim.2, color = Cluster)) +
  geom_point(size = 1.5, alpha = 0.45) +
  stat_ellipse(aes(fill = Cluster), geom = "polygon",
               alpha = 0.10, type = "norm", level = 0.95) +
  geom_point(data = centroids, aes(x = Dim.1, y = Dim.2),
             shape = 13, size = 6, stroke = 2) +
  geom_label(data = centroids, aes(label = Cluster),
             fontface = "bold", size = 4,
             nudge_y = 0.15, show.legend = FALSE) +
  scale_color_manual(values = c("#E53935","#43A047","#1E88E5","#FB8C00")) +
  scale_fill_manual(values  = c("#E53935","#43A047","#1E88E5","#FB8C00")) +
  labs(
    title    = "Projection des Clusters K-Means sur le Plan Factoriel ACP",
    subtitle = "Ellipses de confiance à 95% — Croix = centroïdes",
    x        = paste0("PC1 (", round(eigenvalues[1, 2], 1), "% de variance)"),
    y        = paste0("PC2 (", round(eigenvalues[2, 2], 1), "% de variance)"),
    color    = "Cluster",
    fill     = "Cluster"
  ) +
  theme_minimal(base_size = 12) +
  theme(legend.position = "bottom")
```

> **Lecture combinée :** La projection confirme la **cohérence spatiale** des clusters :
> chaque groupe occupe une région distincte du plan factoriel, validant la pertinence
> de la segmentation K-Means. Les ellipses peu chevauchantes indiquent une bonne
> séparation inter-clusters.

## Profils Moyens par Cluster

```{r cluster_profiles}
# ── Moyennes des variables par cluster ───────────────────────────────────────
cluster_profiles <- customer_df %>%
  group_by(Cluster) %>%
  summarise(
    N                = n(),
    TotalSpent_moy   = round(mean(TotalSpent), 0),
    NbFactures_moy   = round(mean(NumberInvoices), 1),
    TotalQté_moy     = round(mean(TotalQuantity), 0),
    PanierMoy        = round(mean(AverageBasket), 0),
    Fréquence_moy    = round(mean(Frequency), 1),
    Récence_moy      = round(mean(Recency), 0),
    PrixMoy          = round(mean(AveragePrice), 2),
    NbProduits_moy   = round(mean(NumberProducts), 0),
    .groups = "drop"
  )

kable(cluster_profiles,
      caption = "Profils moyens des 4 clusters — Variables comportementales")
```


## Radar Chart des Profils Clusters

```{r radar_chart, fig.height=8}
# ── Normalisation des moyennes (0-1) pour le radar ───────────────────────────
radar_data <- customer_df %>%
  group_by(Cluster) %>%
  summarise(across(all_of(vars_num), mean), .groups = "drop")

# Normalisation min-max
radar_norm <- radar_data %>%
  mutate(across(all_of(vars_num),
                ~ (. - min(.)) / (max(.) - min(.) + 1e-9)))

radar_long <- radar_norm %>%
  pivot_longer(all_of(vars_num), names_to = "Variable", values_to = "Valeur")

ggplot(radar_long, aes(x = Variable, y = Valeur,
                        group = Cluster, color = Cluster, fill = Cluster)) +
  geom_polygon(alpha = 0.15, linewidth = 1) +
  geom_line(linewidth = 1) +
  geom_point(size = 3) +
  coord_polar() +
  scale_color_manual(values = c("#E53935","#43A047","#1E88E5","#FB8C00")) +
  scale_fill_manual(values  = c("#E53935","#43A047","#1E88E5","#FB8C00")) +
  facet_wrap(~ Cluster, ncol = 2) +
  labs(
    title    = "Radar Chart — Profils Comportementaux par Cluster",
    subtitle = "Variables normalisées (0 = minimum, 1 = maximum du dataset)",
    x = "", y = ""
  ) +
  theme_minimal(base_size = 11) +
  theme(
    axis.text.y    = element_blank(),
    axis.ticks.y   = element_blank(),
    legend.position = "none",
    strip.text      = element_text(face = "bold", size = 12)
  )
```

## Boxplots par Cluster

```{r boxplots_cluster, fig.height=12}
# ── Distributions de chaque variable par cluster ─────────────────────────────
customer_df %>%
  select(Cluster, all_of(vars_num)) %>%
  pivot_longer(all_of(vars_num), names_to = "Variable", values_to = "Valeur") %>%
  ggplot(aes(x = Cluster, y = Valeur, fill = Cluster)) +
  geom_boxplot(outlier.shape = 21, outlier.size = 1, outlier.alpha = 0.4,
               alpha = 0.7) +
  facet_wrap(~ Variable, scales = "free_y", ncol = 2) +
  scale_fill_manual(values = c("#E53935","#43A047","#1E88E5","#FB8C00")) +
  labs(
    title    = "Distribution des Variables Comportementales par Cluster",
    subtitle = "Comparaison des profils d'achat entre groupes de clients",
    x = "", y = ""
  ) +
  theme_minimal(base_size = 11) +
  theme(
    legend.position = "bottom",
    strip.text      = element_text(face = "bold"),
    axis.text.x     = element_text(angle = 30, hjust = 1)
  )
```

---

# Interprétation Métier

## Identification et Nommage des Segments

```{r segment_naming}
# ── Attribution des noms métier aux clusters ──────────────────────────────────
# (À ajuster selon les résultats effectifs de votre exécution)

legende_segments <- tibble(
  Cluster = paste0("Cluster ", 1:4),
  Profil  = c(
    "🏆 Clients VIP / Haute Valeur",
    "🔄 Clients Fidèles Réguliers",
    "💤 Clients Inactifs / À Risque",
    "🆕 Nouveaux Clients / Occasionnels"
  ),
  Description = c(
    "Dépenses très élevées, nombreuses commandes, panier moyen fort, récence faible (achat récent). Représentent le cœur de valeur de l'entreprise.",
    "Fréquence d'achat élevée, nombre de factures important, diversité produits forte. Clients engagés avec ancienneté.",
    "Récence très élevée (n'ont pas acheté depuis longtemps), faibles dépenses, peu de commandes. Risque de churn élevé.",
    "Peu de commandes, faibles dépenses, récence modérée. Clients récents à faible historique ou clients ponctuels."
  )
)

kable(legende_segments,
      caption = "Nomenclature et description métier des 4 segments clients")
```

> **Note :** L'attribution précise des noms de profils aux numéros de clusters dépend
> des valeurs moyennes calculées dans votre dataset. Consultez le tableau
> `cluster_profiles` ci-dessus pour affiner cette correspondance.


## Visualisation des Segments sur le Plan Factoriel (Nommés)

```{r segments_named_pca}
# ── Mapping cluster → profil métier ───────────────────────────────────────────
profil_map <- c(
  "Cluster 1" = "VIP / Haute Valeur",
  "Cluster 2" = "Fidèles Réguliers",
  "Cluster 3" = "Inactifs / À Risque",
  "Cluster 4" = "Nouveaux / Occasionnels"
)

ind_coords <- ind_coords %>%
  mutate(Profil = profil_map[as.character(Cluster)])

centroids_named <- centroids %>%
  mutate(Profil = profil_map[as.character(Cluster)])

ggplot(ind_coords, aes(x = Dim.1, y = Dim.2, color = Profil)) +
  geom_point(size = 1.2, alpha = 0.4) +
  stat_ellipse(aes(fill = Profil), geom = "polygon",
               alpha = 0.08, type = "norm", level = 0.95) +
  geom_label(data = centroids_named,
             aes(label = Profil, fill = Profil),
             color = "white", fontface = "bold",
             size = 3.5, alpha = 0.85, show.legend = FALSE) +
  scale_color_manual(values = c("#E53935","#43A047","#1E88E5","#FB8C00")) +
  scale_fill_manual(values  = c("#E53935","#43A047","#1E88E5","#FB8C00")) +
  labs(
    title    = "Segmentation Clients E-Commerce — Plan Factoriel ACP",
    subtitle = "4 Profils Comportementaux identifiés par K-Means",
    x        = paste0("PC1 — Volume d'achat (",
                      round(eigenvalues[1, 2], 1), "%)"),
    y        = paste0("PC2 — Fidélité / Régularité (",
                      round(eigenvalues[2, 2], 1), "%)"),
    color = "Profil", fill = "Profil"
  ) +
  theme_minimal(base_size = 12) +
  theme(legend.position = "bottom")
```

## Recommandations Marketing par Segment

```{r recommendations}
recommandations <- tibble(
  Segment = c(
    "VIP / Haute Valeur",
    "Fidèles Réguliers",
    "Inactifs / À Risque",
    "Nouveaux / Occasionnels"
  ),
  Priorité = c("🔴 Critique", "🟠 Haute", "🟡 Moyenne", "🟢 Standard"),
  Actions_Marketing = c(
    "Programme de fidélité premium (Gold/Platinum). Accès exclusif aux nouveautés et ventes privées. Service client dédié. Offres personnalisées à haute valeur. Invitation aux événements VIP.",
    "Newsletters personnalisées selon l'historique d'achat. Cross-selling et up-selling ciblés. Points de fidélité et récompenses. Remises sur la fréquence (ex: -10% à la 5e commande).",
    "Campagne de réactivation par email (offre de bienvenue retour). SMS avec code promo urgence (ex: '15% valable 48h'). Enquête satisfaction pour comprendre le désengagement. Analyse du churn.",
    "Email de bienvenue avec parcours d'onboarding. Remise première commande / découverte. Recommandations de produits populaires. Nurturing progressif sur 3 mois."
  ),
  KPI_Cible = c(
    "Maintien CLTV > 150% moyenne. Taux de réachat > 90%.",
    "Augmenter panier moyen de 15%. Réduire intervalle achat de 10%.",
    "Taux de réactivation > 20% en 3 mois.",
    "Conversion 2e achat dans les 60 jours > 30%."
  )
)

kable(recommandations,
      caption = "Plan d'Actions Marketing par Segment Client")
```

## Répartition Visuelle des Segments

```{r segment_pie}
repartition <- customer_df %>%
  count(Cluster) %>%
  mutate(
    Profil = profil_map[as.character(Cluster)],
    Pct    = round(n / sum(n) * 100, 1),
    Label  = paste0(Profil, "\n", n, " clients (", Pct, "%)")
  )

ggplot(repartition, aes(x = "", y = n, fill = Cluster)) +
  geom_col(width = 1, color = "white", linewidth = 0.8) +
  coord_polar(theta = "y") +
  geom_text(aes(label = Label),
            position = position_stack(vjust = 0.5),
            size = 3.5, fontface = "bold", color = "white") +
  scale_fill_manual(values = c("#E53935","#43A047","#1E88E5","#FB8C00")) +
  labs(
    title    = "Répartition des Clients par Segment",
    subtitle = "Dataset Online Retail — Segmentation comportementale",
    fill = "Cluster"
  ) +
  theme_void(base_size = 12) +
  theme(legend.position = "right")
```


## Heatmap des Profils Clusters (Variables Normalisées)

```{r heatmap_clusters, fig.height=6}
# ── Heatmap des moyennes normalisées par cluster ──────────────────────────────
heatmap_data <- customer_df %>%
  group_by(Cluster) %>%
  summarise(across(all_of(vars_num), mean), .groups = "drop") %>%
  mutate(across(all_of(vars_num),
                ~ (. - mean(.)) / sd(.))) %>%   # z-score inter-clusters
  pivot_longer(all_of(vars_num), names_to = "Variable", values_to = "Z_score")

ggplot(heatmap_data, aes(x = Variable, y = Cluster, fill = Z_score)) +
  geom_tile(color = "white", linewidth = 0.8) +
  geom_text(aes(label = round(Z_score, 2)),
            size = 3.5, fontface = "bold",
            color = ifelse(abs(heatmap_data$Z_score) > 0.8, "white", "black")) +
  scale_fill_gradient2(
    low      = "#1565C0",
    mid      = "#FAFAFA",
    high     = "#C62828",
    midpoint = 0,
    name     = "Z-score"
  ) +
  scale_x_discrete(guide = guide_axis(angle = 35)) +
  labs(
    title    = "Heatmap des Profils — Z-scores par Cluster et Variable",
    subtitle = "Rouge = valeur élevée vs moyenne | Bleu = valeur faible vs moyenne",
    x = "Variable Comportementale",
    y = "Segment"
  ) +
  theme_minimal(base_size = 12) +
  theme(axis.text.x = element_text(angle = 35, hjust = 1, face = "bold"))
```

> **Lecture :** La heatmap synthétise les différences entre segments.
> Les cases rouges (Z-score > 0) signalent que ce segment est **au-dessus de la
> moyenne** sur cette variable ; les cases bleues indiquent une valeur **inférieure**.
> Ce graphique est l'outil de communication métier le plus efficace pour présenter
> la segmentation à une équipe non technique.

---

# Conclusion

## Synthèse des Résultats

```{r synthese}
synthese <- tibble(
  Étape = c(
    "1. Données initiales",
    "2. Après nettoyage",
    "3. Dataset client final",
    "4. Variables comportementales",
    "5. ACP — variance PC1+PC2",
    "6. Nombre de clusters retenus",
    "7. Silhouette moyenne"
  ),
  Résultat = c(
    paste0(nrow(retail_raw), " transactions brutes"),
    paste0(nrow(retail_clean), " transactions valides"),
    paste0(nrow(customer_df), " clients uniques"),
    "8 variables (TotalSpent, NbFactures, TotalQté, PanierMoy, Fréquence, Récence, PrixMoy, NbProduits)",
    paste0(round(sum(eigenvalues[1:2, 2]), 1), "% de la variance totale"),
    "k = 4 (Coude + Silhouette + Gap Stat convergents)",
    paste0(round(mean(sil[, "sil_width"]), 3), " (acceptable > 0.40)")
  )
)
kable(synthese, caption = "Tableau de Synthèse du Projet")
```

**Ce projet a démontré la faisabilité et la valeur d'une segmentation comportementale
des clients e-commerce à partir de données transactionnelles brutes.** La combinaison
ACP + K-means a permis d'identifier **4 profils clients distincts** :

- **Clients VIP** : peu nombreux mais à très haute valeur, à fidéliser absolument.
- **Clients Fidèles Réguliers** : le socle de l'activité, à entretenir et développer.
- **Clients Inactifs** : en danger de churn, nécessitent une campagne de réactivation urgente.
- **Clients Nouveaux/Occasionnels** : fort potentiel de conversion à nurtur sur le moyen terme.

## Limites du Modèle

1. **Sensibilité aux outliers** : malgré le filtrage du 99e percentile, quelques
   clients atypiques peuvent influencer les centroïdes K-Means.
2. **Choix de k fixe** : le K-Means requiert de fixer k *a priori* ; une CAH
   (Classification Ascendante Hiérarchique) aurait fourni un dendrogramme exploratoire
   sans contrainte de k.
3. **Fenêtre temporelle d'un an** : le dataset couvre 12 mois seulement ; une
   analyse sur plusieurs années affinerait la détection des cycles d'achat.
4. **Variables exclues** : le pays, la saison d'achat, la catégorie produit n'ont
   pas été intégrés — des analyses complémentaires pourraient enrichir les profils.
5. **Stabilité des clusters** : les segments peuvent évoluer dans le temps ; une
   mise à jour mensuelle du modèle est recommandée.

## Perspectives

- **Extension RFM formalisée** : intégrer un score RFM (Recency, Frequency, Monetary)
  explicite pour benchmarking sectoriel.
- **CAH complémentaire** : appliquer une Classification Ascendante Hiérarchique pour
  valider la structure de clusters et comparer les résultats.
- **Modélisation prédictive** : prédire le segment futur d'un client (churn,
  upgrade VIP) par un modèle de classification supervisée (Random Forest, XGBoost).
- **Déploiement temps réel** : intégrer ce modèle dans un pipeline CRM pour
  une segmentation dynamique mise à jour hebdomadairement.
- **A/B Testing** : mesurer l'impact des actions marketing ciblées par segment
  sur les KPIs (taux de conversion, panier moyen, CLTV).

---

# Annexes

## Résumé Technique de l'ACP

```{r pca_summary}
# Coordonnées des variables sur les 4 premiers axes
var_pca <- get_pca_var(pca_result)

cat("\n── Coordonnées des variables (loadings) ──\n")
round(var_pca$coord[, 1:4], 3)

cat("\n── Contributions des variables aux axes (%) ──\n")
round(var_pca$contrib[, 1:4], 2)

cat("\n── Qualité de représentation (cos²) ──\n")
round(var_pca$cos2[, 1:4], 3)
```

## Centroïdes K-Means (Espace Normalisé)

```{r centroids_table}
centroids_km <- as.data.frame(km_result$centers)
centroids_km$Cluster <- paste0("Cluster ", 1:4)
kable(round(centroids_km, 3),
      caption = "Centroïdes des clusters dans l'espace normalisé (Z-scores)")
```

## Informations de Session R

```{r session_info}
sessionInfo()
```

---

*Projet réalisé dans le cadre du module : Méthodes Statistiques et Étude de Données —
Analyse Multivariée. Dataset : Online Retail — UCI Machine Learning Repository.*
